臺灣板橋地方法院刑事附帶民事訴訟判決
原　　　告　丙○○
　　　　　　乙○○
被　　　告　甲○○
訴訟代理人　楊貴森律師
上列被告因93年度易字第1205號詐欺案件，經原告提起附帶民事
訴訟，本院判決如下：
    主  文
被告應給付原告新臺幣肆萬元，及自民國九十三年十二月二十一
日起至清償日止，按週年利率百分之五計算之利息。
本判決於原告以新臺幣壹萬肆仟元為被告供擔保後，得假執行。
但被告如於假執行程序實施前以新臺幣肆萬元為原告供擔保，得
免為假執行。
    事  實
一、原告方面：
    (一)聲明：求為判決如主文第一項所示及願供擔保請准宣告假
      執行。
    (二)陳述：系爭會錢4 萬元係由原告乙○○所拿出來後，交給
      原告丙○○，而遭被告詐欺騙取，故請求被告賠償渠等損
      失，其餘引用於貴院93年度易字第1205號案件所為陳述。
    (三)證據：引用刑事案件之證據資料。
二、被告方面：
    (一)聲明：求為判決駁回原告之訴及假執行之聲請，如受不利
      益之判決時，願供擔保免為假執行之宣告。
    (二)陳述：本案原告丙○○僅係刑事案件之證人，其與另一原
      告乙○○均非直接被害人，真正之被害人應是陳王富枝（
      按即乙○○之配偶、丙○○之母），故原告二人均不具有
      當事人適格。倘鈞院仍認原告具有當事人適格，請斟酌被
      告並無詐欺犯行，並引用於刑事案件偵審中之陳述。
    (三)證據：引用刑事案件之證據資料。
    理  由
壹、程序部分：
一、本件刑事附帶民事訴訟起訴狀之原告欄中原記載「丙○○（
    法定代理）乙○○」，而具狀人欄則僅有乙○○之簽名及蓋
    章，是究係以何人名義提起本件附帶民事訴訟，本屬未明。
    經本院於審理時予以闡明後，業經原告丙○○主張刪除「（
    法定代理）乙○○」之記載，並追加乙○○為原告，而被告
    及其訴訟代理人對此亦未表示反對，因認此項當事人之追加
    為合法。
二、本件刑事附帶民事訴訟起訴狀訴之聲明第一項原為「被告應
    給付原告新臺幣（下同）柒萬元及自訴狀繕本送達翌日起至
    清償日止按年息百分之五計算之利息」。惟於本院審理時已
    將其中「六月份會款三萬元」部分予以減縮，而被告及其訴
    訟代理人對此亦未表示反對，因認此項聲明之減縮亦屬合法
    。
三、被告雖主張原告二人均無當事人適格，然依原告二人在本院
    93年度易字第1205號偵審時所為陳述，可知渠等係主張被告
    施用詐術使丙○○陷於錯誤，因而先後2 次返家請乙○○簽
    發以陳王富枝為發票人、金額均為2 萬元、發票日為民國93
    年1 月1 日及93年2 月1 日之支票各1 張（下稱系爭支票）
    ，而此支票存款帳戶內之金錢，均為乙○○所掌管。換言之
    ，原告主張丙○○為被告施用詐術之直接侵權對象，而乙○○則因此而受有金錢之財產損失，二者均為因被告犯罪而直
    接受害之人，自均具有提起本件刑事附帶民事訴訟之原告當
    事人適格。
貳、實體部分：
一、本件原告主張略以：被告明知伊所召集如附表編號一所示之
    合會（下稱甲會）會期至92年12月底止，竟於原告丙○○在
    同月份向其催討會單時，將會期誤載為至93年12月底止之會
    單交予丙○○，復於93年1 月1 日至3 日間某日，在修德國
    小內，向丙○○詐稱：應繳交93年1 月份之合會會款2 萬元
    等語，致丙○○因此陷於錯誤，而於當日下班返家後請原告
    乙○○代為開立陳王富枝為發票人，金額為2 萬元，發票日
    期為93年1 月1 日，付款人為建華銀行三重分行之支票1 張
    ，丙○○翌日即將之攜至被告教室交予被告。又於同月中旬
    某日，在修德國小內，向丙○○詐稱：如果寒假不來學校，
    要不要先付會款等語，致丙○○再度陷於錯誤，而於當日下
    班返家後請乙○○代為開立陳王富枝為發票人，金額為2 萬
    元，發票日期為93年2 月1 日，付款人為建華銀行三重分行
    之支票1 張，丙○○亦於翌日將之攜至被告教室交予被告，
    嗣因乙○○發覺會單有誤始驚覺受騙，爰依侵權行為之規定
    ，訴請被告賠償4 萬元，及自民國93年12月21日起至清償日
    止，按週年利率百分之5 計算之利息等語。被告則以：伊並
    未於93年1 月初及中旬分別對丙○○說：「應繳交93年1 月
    份之合會會款2 萬元」及「如果寒假不來學校，要不要先付
    會款」等語；伊係第一次當會首，所以在甲會會單時間上發
    生誤繕，嗣經其他會員反應業已更正補發，並均在更正後之
    會單加蓋其私章，且於交予丙○○時對其說明此部分乃屬誤
    繕；伊曾參與陳王富枝召集如附表編號二、三所示合會（以
    下分別稱為乙會及丙會），伊於92年9 月3 日標得乙會後，
    原本應得會款853,800 元，伊當時有向丙○○表示要把丙會
    剩餘之92年9 月及10月死會會款共8 萬元直接從得標會款中
    扣抵，但丙○○卻多扣了1 次4 萬元，導致伊實際上僅拿到
    733,800 元。之後伊曾向陳王富枝反應金額算錯了，但因陳
    王富枝後來中風住院，所以遲未歸還多扣的4 萬元。嗣伊於
    93年1 月間在學校裡，再次向丙○○詢問此筆4 萬元要如何
    處理？丙○○始當場簽發發票人為陳王富枝，金額為2 萬元
    ，付款人為建華銀行三重分行，發票日期各為93年1 月1 日
    及2 月1 日之支票各1 張（下稱系爭2 張支票）予伊，伊當
    時以為是丙○○要歸還伊多扣的4 萬元，所以就就收下來，
    主觀上並無不法所有之意圖等語置辯。
二、按因犯罪而受損害之人，於刑事訴訟程序得附帶提起民事訴
    訟，對於被告及依民法負賠償責任之人，請求回復其損害；
    其請求之範圍，依民法之規定，刑事訴訟法第487 條定有明
    文。次按因故意或過失，不法侵害他人之權利者，負損害賠
    償責任，民法第184 條第1 項前段亦有明文。經查：
    (一)查被告與陳王富枝同為修德國小老師，陳王富枝曾參加被
      告所召集之甲會，且均已得標，本應按月支付被告2 萬元
      之死會會款至92年12月會期結束為止，而被告亦曾參加陳
      王富枝所召集之乙會及丙會，其中乙會（僅參加1 會）係
      於92年9 月份得標，而丙會（參加2 會）則分別於90年7
      月及91年11月得標。又陳王富枝曾於92年8 月27日因車禍
      受傷，同年10月初再因中風昏迷住院，而丙○○於陳王富
      枝昏迷後，始接手處理陳王富枝之會款繳收事宜，被告曾
      於92年12月間某日丙○○向其索取甲會會單時，將會期誤
      載為「自90年元月1 日始到『93』年12月底止」之會單交
      予丙○○。另系爭支票2 張乃丙○○交予被告，再由被告
      存入自己銀行帳戶代為交換提示，且均已兌現存入被告帳
      戶等情，均為兩造所不爭執，並有會期記載至92年12月底
      止之甲會會單（發查他字卷第25、52頁）、會期誤載至93
      年12月底止之會單（發查卷第6 頁、發查他字卷第11、53
      頁）、乙會會單（偵字卷第11、17頁、發查他字卷第26
      、54至56頁）、丙會會單（偵字卷第15、16頁）、臺北市
      立中興醫院所開立關於陳王富枝住院、開刀之診斷證明書
      影本1 紙（發查他字卷第24頁）及系爭支票2 張正反面影
      本各1 張（發查他字卷第11、12頁）等證物可資參佐，已
      堪認為真實。
    (二)關於被告曾否先後於93年1 月初及中旬對丙○○說：「應
      繳交93年1 月份之合會會款2 萬元」及「如果寒假不來學
      校，要不要先付會款」等語，而分別收取系爭2 張支票乙
      節，業據原告二人陳述明確，且系爭2 張支票之發票日期
      分別為93年1 月1 日及2 月1 日，除與被告自稱伊所召集
      之合會會款均於每月3 日以前結算清楚之客觀情狀大致相
      符外，倘丙○○交付系爭2 張支票之目的，確如被告所述
      是為了歸還之前多扣的4 萬元，為何在資金尚未匱乏（查
      陳王富枝支票存款帳戶於93年1 月5 日尚有餘款261,348
      元，縱係在系爭第1 張2 萬元支票於同月19日兌現時，亦
      仍有餘款65,348元，有該帳戶之往來明細資料表1 紙在卷
      可查）之情形下，不一次開立同一發票日期、金額為4 萬
      元之支票？反而簽發與繳交死會會款日期相仿之支票2 張
      。反觀被告針對丙○○為何會交付系爭2 張支票予伊之問
      題，於警詢時僅稱：「因陳王富枝之前有欠我四萬元之會
      款，所以我認為丙○○拿二張票是要歸還該會款」（發查
      他字卷第4 頁）、偵訊時亦稱：「九十三年一月，丙○○
      一次拿兩張各兩萬元的支票給我，上面日期不同，我以為
      就是九月初欠的四萬元，我是同一天將該兩張支票存入」
      （偵字卷第20至21頁），於本院簡易程序期日訊問時又稱
      ：「陳王富枝後來確實有打電話給我，她問我會錢到底怎
      麼回事，我說會錢有出入要說清楚，她說她會回去查清楚
      ，我說等妳查完之後再告訴我，之後丙○○拿支票給我時
      ，我就以為他們已經算清楚了，要還給我四萬元，所以我
      就收下」「他主動拿兩張支票到教室來給我，並不是我跟
      他要」（本院簡字卷第21頁），意指伊係因丙○○主動交
      付系爭2 張支票，始予以收受，然其於本院審理時卻稱：
      「（丙○○拿支票給你，有無對妳說什麼？）我有問他以
      前的四萬元如何處理，丙○○當時就馬上當場開支票給我
      」「（妳之前說妳與丙○○就會款金額部分有爭執，為何
      丙○○會主動把票給妳？）因為我一直跟他要，一直爭執
      中」（本院易字卷第85頁），亦即丙○○係在被告催討下
      始交付系爭2 張支票，前後供述反覆。況查被告既自92年
      9 月份起，即因此筆有爭議之4 萬元債務糾紛，多次向丙○○索討不成，且由丙○○於偵訊時陳稱：「我是依照我
      母親的指示，向其他人收取會款，並交付會款給被告，我
      所提出來的互助會單（按即偵字卷第11頁之會單）收據欄
      中較粗的黑色筆字都是我母親所寫，包括八十五萬減死會
      四萬餘八十一萬三千八百元的計算數字都是我母親所寫」
      （偵字卷第7 頁）、於本院刑事案件審理時以證人身分具
      結陳稱：「當時我母親告訴我，被告以八十五萬三千八百
      元整得標，扣除死會二會四萬元，所以總數要給她八十一
      萬三千八百元整」（本院易字卷第45頁）等語，亦可知丙○○乃係依照陳王富枝之指示交付會款予被告，則其於陳
      王富枝尚未中風昏迷前，尚且堅稱並未多扣被告4 萬元而
      堅拒還款，何以會於其母昏迷數月後，突然自願支付系爭
      2 張支票？再由原告乙○○在系爭第2 張支票於93年2 月
      2 日兌現後，旋於同月18日對被告提出刑事告訴之客觀情
      狀觀之，倘丙○○確如被告所言係主動交付系爭2 張支票
      予被告，且依現存證據（包括被告之供述）又無雙方曾於
      交付票據後至提出告訴間發生衝突之情形，為何原告乙○○會在丙○○交付支票後不久又具狀提出告訴？凡此均與
      一般經驗法則有所扞格，是被告主張其從未向原告丙○○
      催討93年1 、2 月會款是否屬實，實待商榷。
    (三)查被告係於丙○○在92年12月間向其索討甲會會單時，將
      會期誤載為「九十年元月一日始，到『九十三』年十二月
      底止」之會單（亦即發查卷第6 頁、發查他字卷第11、53
      頁）交予丙○○乙節，業經認定如前。被告雖一再辯稱：
      伊係第一次當會首，所以在會單時間上發生誤繕，嗣經其
      他會員反應業已更正補發，並均在更正後之會單加蓋其私
      章，且於交予丙○○時對其說明此部分乃屬誤繕云云。然
      經本院仔細核對該二份截止日期不同之會單，發現於被告
      在偵訊時所庭呈截止日期載為「到九十二年十二月底止」
      之會單（發查他字卷第25頁）上，已蓋有被告之姓名印文
      ，且其收據聯記載：「中華民國91年7 月1 日王富枝（先
      生，小姐，老師）以新臺幣700 元得標死會18個，活會（
      扣掉自己1 會），還餘17個會」，堪認其至遲於此時即已
      發覺會單上截止日期記載錯誤，並予更正。然於會期記載
      為「到九十三年十二月底止」之會單上，卻無甲○○之印
      文，且其收據聯又載：「中華民國92年9 月3 日王美鈴（
      先生，小姐，老師）以新臺幣700 元得標死會32個，活會
      （扣掉自己1 會），還餘3 個會」，其既早已發覺截止日
      期有誤，卻在相隔1 年2 月以後，依然沿用該張日期錯誤
      之會單讓王美鈴簽收，已見矛盾之處，又其既然能於偵查
      中庭呈「王富枝」得標時之收據，卻改以王美鈴之會單交
      予丙○○，亦與常理有所齟齬，另查王美鈴僅參加1 會，
      然前述王富枝之會單上卻記載王美鈴（編號第34號）應繳
      會款為「9300」，對照王美鈴之標單上標金欄仍為空白，
      則王美鈴是否確於92年9 月得標，亦有疑問。再者，被告
      將截止日期誤載為93年12月底之會單交予丙○○時，既已
      為92年12月，而丙○○之所以向甲○○索取甲會會單，亦
      係為確認其母陳王富枝有關甲會死會會款之繳交情形，以
      免遲延付款，依據常理，此時如陳王富枝應繳之死會會款
      均已繳清，則被告僅需告知丙○○該會會務均已結清，丙○○當亦不至於堅持要求被告提出會單供其檢視，然被告
      卻捨此不為，反而提出前述內容矛盾之會單，益見被告此
      舉應與前段所述向陳怡索討93年1 月及2 月會款間，應具
      有相當之因果關係。
    (四)查原告丙○○於本院刑事案件審理時以證人身分具結陳稱
      ：「（被告以八十五萬三千八百元得標之會款有無全數交
      給被告？）有，但扣除前述的死會（按即指丙會而言）四
      萬元，所以我是交八十一萬三千八百元給她」「我是在九
      十二年九月二日第一次現金及支票共七十萬元，第二次九
      十二年九月三日將剩餘的十一萬三千八百元交給她，請她
      簽字」（本院易字卷第45至46頁），非但與其偵訊時所言
      前後一致（偵字卷第7 頁），亦與本案偵字卷第17頁乙會
      會單收據聯所記載之853,800-死會40,000＝813,800 算式
      及背面「新臺幣柒拾萬元正甲○○92.9.2」相符，且被告
      於本院審理時自承本案之乙會會單上「甲○○」簽字為伊
      所親簽（本院易字卷第83頁），另於偵訊時亦坦承丙○○
      確實是拿813,800 元給伊（偵字卷第20頁），且前述會單
      背面文字為伊所寫（偵字卷第21頁），堪認原告丙○○前
      述所言均屬實在。至於被告雖一再辯稱：伊一開始就只有
      拿到813,800 元，後來因為想把丙會所餘死會會款一併扣
      抵，所以又當場數了8 萬元現金給丙○○，故實際上伊僅
      取得733,800 元，亦即丙會之9 月份死會會款被多扣了一
      次等語，然縱其所言屬實，亦僅能證明其被多扣了一筆4
      萬元之款項，仍無解於前述詐欺取財犯罪事實之認定。蓋
      兩造間縱存有民事之債務糾葛，並不當然表示主張有債權
      之一方，均可藉由任何方式（包括詐欺取財或其他不法方
      法）從對方獲取同額之財物，否則無異於允許無限制的自
      力救濟。本案原告二人倘若確實多扣被告一次4 萬元之會
      款，則被告為取回該筆款項，自當循民事之法律途徑加以
      救濟，而非以前述(二)(三)兩段所認定之方式尋求彌補，故縱
      使被告所稱其遭多扣了一次4 萬元會款屬實，均無礙於前
      述事實之認定。
    (五)綜上所述，原告主張被告以前述詐騙手法詐得系爭2 張支
      票，並均已兌現取款，因而侵害渠等權益，應負侵權行為
      損害賠償責任，洵屬正當。
三、從而，原告依侵權行為之法律關係，請求被告給付4 萬元，
    及自93年12月21日（即起訴狀繕本送達被告之翌日，有送達
    證書在卷可參）起至清償日止，按週年利率百分之五計算之
    法定遲延利息，為有理由，應予准許。又本件兩造分別陳明
    願供擔保聲請宣告假執行或免為假執行，核均並無不合，爰
    分別酌定相當之擔保金額，予以准許。另訴訟費用並未在刑
    事訴訟法第491 準用之列，本院毋庸依職權併為訴訟費用之
    裁判，附此敘明。
四、據上論結，本件原告之訴為有理由，應依刑事訴訟法第502
    條第2 項、第491 條第10款，民事訴訟法第390 條第2 項、
    第392條第2項，判決如主文。
中　　華　　民　　國　　94　　年　　4 　　月　　6 　　日
                  刑事第十一庭審判長法?官  潘  翠  雪
                  ????????  法　官  王  士  珮
                                    法?官  楊  明  佳
上列正本證明與原本無異。
對於本判決如有不服，應於送達後10日內，向本院提出上訴狀，
但非對刑事訴訟之判決有上訴時，不得上訴。
                                    書記官  黃  炎  煌
中　　華　　民　　國　　94　　年　　4 　　月　　7 　　日
附表：
┌──┬────┬───────┬───────┬────────────┐
│編號│  會首  │  會期及人數  │  標法及標金  │ ?? 相關得標情形      │
├──┼────┼───────┼───────┼────────────┤
│ 一 │甲○○  │90年1 日1 起至│內標制，每會標│陳王富枝參加2會，於92年9│
│    │        │92年12月底止，│金1 萬元。    │月之前均已得標。        │
│    │        │共36人。      │              │                        │
├──┼────┼───────┼───────┼────────────┤
│ 二 │陳王富枝│91年1 月起至93│內標制，每會標│甲○○參加1 會，業於92年│
│    │        │年6 月止，共30│金3萬元。     │9月 份得標。            │
│    │        │人。          │              │                        │
├──┼────┼───────┼───────┼────────────┤
│ 三 │陳王富枝│89年5 月起至92│內標制，每會標│甲○○參加2 會，分別於90│
│    │        │年10月止，共42│金2萬元。     │年7月及91年11月得標。   │
│    │        │人。          │              │                        │
└──┴────┴───────┴───────┴────────────┘
